臺灣新竹地方法院民事判決　九十二年度簡上字第一二一號
　　上　訴　人　　乙○○
　　訴訟代理人　　徐揆智律師
　　複　代理人　　甲○○
　　被上訴人　　　丙○○
右當事人間所有權移轉登記事件，上訴人對於民國九十二年十月二十四日本院竹北簡
易庭九十二年度竹北簡字第二七０號第一審判決提起上訴，本院於民國九十三年五月
十九日言詞辯論終結，判決如左：
    主      文
原判決廢棄。
被上訴人應將坐落新竹縣新埔鎮○○○段小茅埔小段第一五之三地號內，如原判決附
件鑑定圖所示ＡＢＣＭＬＫＪＡ連線範圍內面積零點零零壹捌公頃土地，於收受上訴
人新台幣壹拾參萬陸仟參佰元之同時，辦理所有權移轉登記予上訴人。
第一、二審訴訟費用由被上訴人負擔。
    事      實
甲、上訴人方面：
一、聲明：如主文所示。
二、陳述：除與原判決所載相同者，茲予引用外，補稱：
（一）本件調解過程前後共有兩次，第一次是民國（下同）九十一年八月一日，達成
      調解書第一款之協議，雙方在調解書上簽名（並未蓋章及蓋指印）。但事後雙
      方又有爭執，才又進行第二次協調，原先第一款之約定內容，已於第二次調解
      時取消，變更為第二、三款之約定。蓋兩造既已達成新的協議，推翻原來之約
      定，則原有第一次之約定已失效力，自應適用調解書第二、三款內容。原判決
      不察，誤以為調解書第一、二款均生效力，並認定第一款適用於「一方侵占」
      ，第二款適用於「互占」等情，實有錯誤。因本件雙方第一次於調解委員會達
      成之協議為：「：：任何一方有侵占情事，願無條件依法返還原地主，絕無異
      議。」等語。但依此次約定結果，建地若逾界而需返還者，勢必須將地上建物
      拆除，如此一來，時間勞力成本損失過大，並非萬全之計。而且，系爭土地先
      前已有多次丈量，上訴人均未越界，有界樁為憑，何以現在變成上訴人有越界
      ？上訴人至感不平，因而，在第一次調解經過一個月後請求縣長在親民時間接
      見。由縣長及新竹地政局羅隊長主持協調會。縣長稱：「現在尚未丈量，將來
      丈量如有互相侵占的話，約定建地部分每坪以適當之價金買賣」，農地部分，
      因被上訴人承認有侵占上訴人之土地，被上訴人表示，要歸還農地。雙方達成
      共識，再約定一個日期在調解會寫立結論。爾後雙方約定赴調解會做第二次調
      解，其結論為調解書第二、三款之內容：「複丈成果如有互佔情事，建地部份
      每坪新台幣（下同）二萬五千元計算，農地部份互歸對方。規費、代書費、稅
      金雙方各分擔二分之一。」，即協議建地部份不需拆屋還地，而應買受越界之
      土地。農地部份，由被上訴人返還給上訴人。兩造並於調解書上補捺指印、蓋
      印章。亦即建地部分，只要一方越界占有他方土地，即可依每坪二萬五千元買
      受越界他方土地，不限於互占情形。
（二）兩造於原審開庭時，均一致指出，調解前後共有兩次，第一款是第一次的約定
      ，第二、三款是第二次的約定。此事實兩造均不爭執。而兩次約定不同之處，
      是針對越界之建地，於第一次協議時，約定應將土地返還含有拆屋的問題，第
      二次協議時，則認為不需拆屋還地，而以建地每坪二萬五千元之價格買賣。由
      此顯見，先前的約定（第一款）已被之後的約定（第二款）所取代，自應適用
      新的協議內容。
（三）又第一次調解書有送本院，有本院九十一年八月六日民事科分案章為證，第二
      次調解書，係在本件原審法院審理期間方由新埔鎮公所調解委員會送至本院核
      定。調解書並經被上訴人加蓋印章，上訴人加蓋手印而成，以示鄭重其事。雖
      新埔鎮公所於事後之九十二年十二月十六日，以新埔民字第○九二○○一五七
      七八號函通知上訴人：「本所受理九十一年民調字第五九號土地調解案，經於
      九十一年八月一日調解成立在案。惟經送法院因給付不明確，雙方互佔位置、
      面積，未經地政單位測量，將來恐有爭議，不予核定」等語。惟查，法院之事
      後核定，只不過是該調解筆錄，是否有與確定判決有同一效力之問題而已，但
      該調解既經雙方在新埔鎮公所調解成立，則調解書所載內容，即已發生私法上
      和解契約之效力，雙方就調解內容應受拘束，因而調解書所約定「複丈成果，
      如有互佔情事，建地部分每坪二萬五千元計算，出賣過戶給對方，所衍生之規
      費、代書費、稅金雙方各分擔二分之一」之約定，仍有和解契約之效力，上訴
      人自仍得依該調解書所載內容，按複丈成果圖所示提起本件請求。
（四）又被上訴人雖主張以九十三年五月四日言詞辯論意旨狀之送達，作為解除兩造
      間建地買賣合約之書面通知，惟當事人不得於第二審提出新攻擊或防禦方法，
      為民事訴訟法第四四七條第一項所明定。是被上訴人於第二審言詞辯論庭始提
      出解除買賣契約之主張，實有礙訴訟終結及上訴人之攻防，自於法不符，更何
      況該存證信函並未表示願意履行調解書之內容，隻字未表示願意過戶建地給上
      訴人，充分顯示被上訴人並無履行過戶建地之意思，從而此項催告不生效力，
      自不得據以解除調解書之效力，從而被上訴人主張解除買賣契約一節，即無理
      由。
三、證據：提出內政部土地測量局鑑定圖、新竹縣新埔鎮公所函、台灣高等法院八十
    九年度上易字第一號民事判決、新竹縣政府地籍圖重測地籍調查通知書（以上均
    為影本）等件為證，並聲請訊問證人溫士凱、劉士相等人。
乙、被上訴人方面：
一、聲明：上訴駁回；第二審訴訟費用由上訴人負擔。
二、陳述：除與原判決所載相同者，茲予引用外，補稱：
（一）調解書第一款後段「倘任何一方（指單方）有侵占情事，願無條件依法返還原
      地主，絕無異議」所載，係就僅「一方」侵占他方土地時所為之約定，上訴人
      既一方侵占被上訴人之系爭土地，則自應依此約定將占用被上訴人之系爭土地
      無條件返還被上訴人。又由於兩造土地相鄰，地界不明，且經多次測量，界址
      多未能一致，因此，上訴人乃認為被上訴人亦有可能占用上訴人之土地，形成
      互占之情形，因是之故，兩造於新埔鎮調解委員會調解時，方約明複丈成果如
      兩造有「互占」情事，建地部分，經將兩造互占面積，相互抵扣後，多得土地
      之一方，應就多得之土地面積，依每坪二萬五千元計算，補償減少土地之他方
      。至於農地部分，則約定「互歸對方」，亦即互還對方之意。
（二）兩造之土地，經鑑測結果，僅上訴人侵占到被上訴人之土地，而被上訴人並未
      侵占到上訴人土地，依前開調解書之約定，本件原無調解書第二款之適用。亦
      即上訴人原應將侵占被上訴人之土地進行拆屋還地，但嗣因上訴人一再糾纏，
      及請人說項，被上訴人無可奈何，只得同意將上訴人越界占用建地之部分，出
      賣予上訴人，但須(一)上訴人同時將越界占用被上訴人農地部分所建蓋之建物全
      部拆除。(二)於被上訴人將欲售賣予上訴人之建地，在辦理分割之際，上訴人應
      給付被上訴人土地價金之半數，以作為定金，以免中途上訴人變卦不買，而導
      致被上訴人枉繳土地分割之測量費、規費等，而無法獲得補償。因此等條件經
      上訴人同意，被上訴人乃於九十二年一月九日著手向竹北地政事務所申辦土地
      鑑界及分割。詎料，被上訴人依約進行後，上訴人卻「原封不動」，既不將建
      蓋在被上訴人農地上之建物拆除，而且連土地買賣之定金亦分文不付。為此，
      被上訴人乃於九十二年一月二十一日以新埔中正郵局第二號存證信函催告上訴
      人於九十二年二月二十一日前，即一個月內，應將越界占用被上訴人農地部分
      之建物全部清除乾淨。惟上訴人竟置之不理，被上訴人因鑒於上訴人毫無履約
      誠意，遂以口頭通知上訴人解除上述建地買賣契約，同時向竹北地政事務所撤
      銷建地分割之申請，此從土地複丈申請表上註記「本案暫不測量，先行撤銷」
      等，足以證明兩造間之上述建物買賣契約，業已因上訴人違約而遭被上訴人解
      除，如上訴人不承認被上訴人曾以口頭解除契約，則被上訴人於此以本件言詞
      辯論意旨狀之送達，作為解除兩造間建地買賣合約之書面通知。兩造間有關調
      解書系爭建地之買賣約定，已因上訴人違約遭被上訴人解除，從而上訴人請求
      被上訴人將系爭建地所有權，依調解書所載，移轉登記予上訴人，即失所附麗
      。上訴人仍執新埔鎮調解委員會所制作之調解書，請求系爭土地之移轉，顯無
      理由。
三、證據：提出土地複丈申請書、存證信函（以上均為影本）等件為證。
    理      由
一、本件上訴人起訴主張：被上訴人所有坐落新竹縣新埔鎮○○○段小茅埔小段一二
    之一地號、一五之三地號土地，與上訴人所有坐落同地段一四之三地號、一二地
    號土地相鄰，前於九十一年七月十六日經地政單位實測結果，未為上訴人所認同
    ，嗣兩造於九十一年八月一日在新埔鎮調解委員會成立調解，約定重新施測鑑界
    ，雙方同意依地政單位實測成果為準，複丈成果如有互占情事，建地部分以每坪
    二萬五千元計算出賣予對方。後經內政部土地測量局於九十二年六月十六日鑑測
    結果，如原判決附件鑑定圖所示之ＡＢＣＭＬＫＪＡ連線範圍內面積０點００一
    八公頃土地（下稱系爭土地），為上訴人占有使用，依前項調解書約定，被上訴
    人應以每坪二萬五千元價金出賣予上訴人，不得訴請拆屋還地，惟上訴人向被上
    訴人要求過戶土地，為被上訴人所拒，為此，爰依調解書第二款約定，請求被上
    訴人於於收受上訴人一十三萬六千三百元之同時，辦理系爭土地所有權移轉登記
    予上訴人等語。
二、被上訴人則以：兩造雖於九十一年八月一日在新埔鎮調解委員會成立調解，惟上
    訴人於調解成立後，一再推翻是項調解，不承認調解效力，另尋求由新竹縣長等
    人從中再行調解，是被上訴人自無再受拘束之理。又本件經內政部土地測量局測
    量結果，僅上訴人侵占被上訴人系爭土地，從而依調解書第一款所載，上訴人應
    拆屋還地，而不得依調解書第二款要求被上訴人出賣系爭土地。再者，本件原無
    調解書第二款之適用，惟因上訴人一再糾纏及請人說項，被上訴人無可奈何，只
    得同意將上訴人越界占用之系爭土地部分出賣予上訴人，但須以上訴人同時將越
    界占用被上訴人農地部分所蓋之建物全部拆除及系爭土地辦理分割時上訴人應給
    付被上訴人土地價金半數為條件，詎被上訴人於九十二年一月九日依約向竹北地
    政事務所申辦土地鑑界及分割後，上訴人竟拒不履行前開條件，被上訴人因鑒於
    上訴人毫無履約誠意，遂以口頭通知上訴人解除契約，並再以言詞辯論意旨狀之
    送達，作為解除兩造間建地買賣合約之書面通知，是上訴人違約已遭被上訴人解
    除契約，上訴人請求系爭土地移轉顯無理由等語，資為抗辯。
三、上訴人主張被上訴人所有坐落新竹縣新埔鎮○○○段小茅埔小段一二之一地號、
    一五之三地號土地，與上訴人所有坐落同地段一四之三地號、一二地號土地相鄰
    ，兩造前曾因他造是否越界建築而多次委請地政機關測量未有結果，後兩造於九
    十一年八月一日在新埔鎮調解委員會成立調解，同年，被上訴人以上訴人在其所
    有之前述土地上越界建屋為由，訴請上訴人拆屋還地，經本院九十二年度竹北簡
    字第八二號判決上訴人應將坐落新竹縣新埔鎮○○○段小茅埔小段一五之三地號
    內，如原判決附件鑑定圖所示，面積０點００一八公頃之系爭土地上圍牆及鐵皮
    屋拆除（尚未確定）等情，業據上訴人提出土地登記謄本四份、新竹縣新埔鎮調
    解委員會九十一年民調字第五九號調解書一紙為證，並有本院九十二年度竹北簡
    字第八二號民事判決在卷可稽（原審卷第五六至六一頁），復為兩造所不爭執，
    自堪信為真實。
四、按依鄉鎮市調解條例規定由各該鄉鎮市公所調解委員會調解成立所作成之調解書
　　，係屬雙方當事人以終止爭執為目的而互相讓步所為之合意。縱該調解書因未經
　　法院核定，不生鄉鎮市調解條例第二十四條第二項規定之與民事確定判決有同一
　　之效力，仍應認為具有私法上和解契約之效力。本件兩造因相鄰土地糾紛，經被
　　上訴人於九十一年八月一日聲請新埔鎮調解委員會調解成立，內容為：「一、雙
　　方依本日合意約定，於地政事務所通知重行實測時，親自到場指界，並同意依屆
　　時地政單位實測成果為準，倘實測結果，任何一方有侵占情事，願無條件依法返
　　還原地主，絕無異議。二、複丈成果如有互占情事，建地部分每坪二萬五千元計
　　算，農地部分互歸還對方。三、規費、代書費、稅金雙方各分擔二分之一。」，
　　雖經本院認給付不明確，雙方互佔位置、面積，未經地政單位測量，將來恐有爭
　　議而未予核定，然兩造間之前述約定，仍具有私法上和解契約之效力，亦即兩造
　　同意依地政機關實測成果為準，若有侵占情事雙方即應受上開調解內容拘束，自
　　難以一方事後反悔，即遽然否定該調解之效力。從而，被上訴人辯稱前開調解已
　　因上訴人另尋求新竹縣長等人再調解，且上訴人於前述拆屋還地事件中，不曾抗
　　辯兩造間曾有該調解，認上訴人已不承認該調解之效力，被上訴人不再受該調解
　　之拘束云云，自不足採。
五、次查本件調解過程前後共有兩次，第一次於九十一年八月一日，兩造達成調解書
    第一款「雙方依本日合意約定，於地政事務所通知重行實測時，親自到場指界，
    並同意屆時依地政單位實測成果為準，倘實測結果，任何一方有侵占情事，願無
    條件依法返還原地主，絕無異議」，第二款「兩造其餘（民事）請求拋棄」之合
    意。嗣兩造復進行第二次協調，並於原調解書上兩造簽章欄上方空白處加註「二
    、複丈成果如有互佔情事，建地部份每坪二萬五千元計算，農地部份互歸對方。
    三、規費、代書費、稅金雙方各分擔二分之一。」等字句，業為兩造所不爭，並
    有前、後調解書各一份附卷可稽（原審卷第三五、六二頁），堪信為真。被上訴
    人雖辯稱就前揭加註後之調解書第一、二款內容合併觀之，其中第一款之協議，
    係就僅「一方」侵占他方土地時，所為之約定；而第二款之協議，則係就「雙方
    」互有侵占對方土地時，而為之協議云云。惟前開兩款內容既係兩造先後協議所
    分別註記，則後註記之第二款內容究係為補註第一款內容之不足亦或變更兩造先
    前之約定，顯有探究當事人真意之必要。經查，證人即參與本件調解之調解委員
    溫文凱、陳能彩、劉士相均證稱：協調時因沒有測量成果圖，不知道是何人占到
    對方土地，當時的意思是只要有任何一方占到他方土地，占到的人就要以每坪二
    萬五千元向對方買，不限定兩方互占的情形才能買等語（本院卷第五０至五一頁
    ），即被上訴人本人亦當庭自認：調解時係約定只要有一方有占用情形，占用者
    即須以每坪二萬五千元向被占用者買，不限定須二方互占的情形才可以買，伊當
    初有同意要以每坪二萬五千元賣給上訴人，但伊文件都備好，上訴人找人來向伊
    施壓，現已過一年多，伊不願意賣等語（本院卷第五三頁）。足見兩造於第二次
    協調調解成立時之真意，係約定兩造於土地重測後，如有任一方占用他方土地之
    情形，占用者對於建地部分應以每坪二萬五千元向對方購買，而非限於互占之情
    形，是被上訴人辯稱調解書第一款係就「一方」侵占他方土地時所為之約定；第
    二款係就「雙方」互有侵占對方土地時所為約定云云，亦無可採。
六、又被上訴人雖於九十三年五月五日具狀辯稱伊係嗣後同意將上訴人越界占用建地
    部分出賣予上訴人，惟附以上訴人須同時將越界占用被上訴人農地部分建物拆除
    及上訴人須於出賣土地分割前給付土地價金半數為條件，因上訴人違約，其已對
    上訴人為解除契約之通知云云，並提出存證信函及土地複丈申請書為證，然被上
    訴人上開所辯，與其於本院九十三年一月八日言詞辯論時自認之事實顯不相符（
    本院卷第五三頁），被上訴人復不能證明其自認或證人溫文凱、陳能彩、劉士相
    所陳與事實所何不符之處，所辯已難採信。況就被上訴人所提出之存證信函觀之
    ，內容雙字未提上訴人有何違約情事，而土地複丈申請書亦僅見被上訴人單方撤
    銷土地複丈之申請，無從認定兩造間就上開調解內容有何附條件之約定，所辯自
    不足採。從而，被上訴人縱已對上訴人為解除契約之通知，亦不生解除之效力。
七、綜上所述，兩造間相鄰土地經測量結果，上訴人所有建物占用被上訴人如原判決
    附件鑑定圖所示面積０點００一八公頃之系爭土地，而系爭土地地目為建，有土
    地登記簿謄本在卷可稽（原審卷第六八頁），則上訴人主張依兩造調解書內容第
    二款之約定，請求被上訴人於收受上訴人一十三萬六千三百元（一公頃＝3025坪
    ，0.0018×3025×25000＝136125）之同時，辦理系爭土地所有權移轉登記予上
    訴人，為有理由，應予准許。從而，原審所為上訴人敗訴之判決，尚有未洽，上
    訴意旨指摘原判決不當，求予廢棄改判，為有理由。
七、至兩造其餘之攻擊或防禦方法，及未經援用之證據，經本院斟酌後，認為均不足
    以影響本判決之結果，自無逐一詳予論駁之必要，併此敘明。
據上論結，本件上訴為有理由，依民事訴訟法第四百三十六條之一第三項、第四百五
十條、第七十八條，判決如主文。
中　　　華　　　民　　　國　　九十三　　年　　　六　　　月　　　二　　　日
                                  臺灣新竹地方法院民事第二庭
~B審判長法官　吳上晃
~B法　　　官　滕治平
~B法　　　官　楊明箴
右為正本係照原本作成。
本判決不得上訴。
~B法院書記官　許麗汝
中　　　華　　　民　　　國　　九十三　　年　　　六　　　月　　　二　　　日
